臺灣臺中地方法院刑事判決　　　　　　　　　　　　　　九十三年度訴字第九三號
　　公　訴　人　臺灣臺中地方法院檢察署檢察官
　　被　　　告　甲○○
右列被告因偽造文書等案件，經檢察官提起公訴（九十二年度偵字第一八二六五號）
，本院判決如左：
    主  文
甲○○無罪。
    理  由
一、公訴意旨係以：被告甲○○於民國八十九年間製發出售滾筒機之廣告，告訴人乙
    ○○得知後，即打電話與被告聯絡，並向被告訂購價格新台幣（下同）一百二十
    萬元之滾筒機一台。詎被告意圖為自己不法所有，明知其非鈜鎰國際企業有限公
    司（下稱鈜鎰公司）負責人，竟以鈜鎰公司名義與告訴人交易，並在合約書上賣
    方公司欄書立鈜鎰公司，在簽章欄偽造鈜鎰公司之印文，復於八十九年十月十八
    日將該偽造之合約書傳真至臺中縣大肚鄉營埔村船頭巷一○三之一號告訴人經營
    之船頭實業有限公司，使告訴人不疑，而在合約書上簽名後傳真予被告，並將定
    金四十萬元匯給被告，足以生損害於告訴人。然被告卻未於九十日期限內交貨，
    遲至九十一年六月二十八日始交貨，且交付之滾筒機無法使用，經告訴人催促修
    理，被告均置之不理，而認被告涉有刑法第二百十六條、第二百十條之行使偽造
    私文書及第三百三十九條第一項之詐欺取財等罪嫌。
二、按犯罪事實應依證據認定之，無證據不得認定犯罪事實；不能證明被告犯罪者，
    應諭知無罪之判決，刑事訴訟法第一百五十四條第二項、第三百零一條第一項前
    段分別定有明文。其次，告訴人之告訴，係以使被告受刑事訴追為目的，是其陳
    述是否與事實相符，仍應調查其他證據以資審認，最高法院五十二年台上字第一
    三○○號著有判例可資參照。再者，認定不利於被告之事實，須依積極證據，苟
    積極證據不足為不利於被告事實之認定時，即應為有利於被告之認定，更不必有
    何有利之證據，亦有最高法院三十年上字第八一六號判例可循。
三、公訴人認被告涉犯行使偽造私文書、詐欺取財等罪嫌，無非以告訴人之指訴及卷
    附合約書，暨被告自承「當初我申請設立鈜鎰公司，公司名稱與人家重複，後來
    因為我要與告訴人訂約，所以才以鈜鎰公司名義與告訴人訂約」等語，為其主要
    論據。訊之被告堅決否認有何行使偽造私文書、詐欺取財等犯行，辯稱：伊本身
    從事滾筒機生產製造，八十九年間曾委請會計師申請成立公司，並提供「鈜鎰」
    及「士鴻」等五個公司名稱讓會計師去申請，因為伊與告訴人簽約時，公司名稱
    尚未下來，所以伊才會用最喜歡的「鈜鎰」名稱與告訴人訂約，伊事後才知道這
    個名稱與別人重複，因此改為「伸讚企業有限公司」（下稱伸讚公司），並非故
    意冒用其他公司名稱與告訴人訂約；另外伊是因為估計錯誤，因此無法在約定期
    限內交付滾筒機給告訴人，至於滾筒機無法使用，是因為師傅裝錯馬達，伊並無
    詐騙告訴人之意思，否則怎會在告訴人僅支付四十萬元定金之情況下，就交付價
    值一百多萬元之滾筒機給告訴人等語，並提出「詮能聯合會計師事務所」（下稱
    詮能會計事務所）名片、帳款明細、應備資料為證。
四、經查：
  (一)被訴行使偽造私文書部分
  1.按刑法第二百十條之偽造私文書罪，以偽造他人名義之文書為必要（最高法院二
    十四年上字第三九六八號判例意旨參照）。換言之，行為人必須屬於無制作權之
    人而假借或捏造他人名義制作私文書，始能稱為偽造。同時，行為人主觀上必須
    具備偽造私文書之故意，而為偽造行為，方足以構成本罪。所謂偽造私文書之故
    意，乃指行為人對其假借或捏造他人名義制作私文書有所認識，並且進而決意偽
    造之主觀心態。
  2.被告對於其以鈜鎰公司名稱與告訴人訂約一事並無爭執，並有被告與告訴人於八
    十九年十月十八日以傳真方式簽訂之合約書附卷可稽（見發查卷第五、六頁），
    故本件判斷之重點，應在被告以鈜鎰公司名義與告訴人締約，是否屬於假借他人
    名義制作私文書之偽造行為，及被告主觀上是否具有偽造私文書之故意。
  3.按公司為法人組織，遇有對外行文或簽署文件之場合，實務上均係由負責人代表
    公司為之，並在文件上蓋用公司及負責人印章（即俗稱大小章）或簽署公司及負
    責人名稱，以示與負責人之個人行為有別。本件依前開合約書所載，賣方公司名
    稱「鈜鎰國際企業有限公司」，負責人為「甲○○」（即被告），地址為「高雄
    縣鳳山市○○路一○二之二○號」，電話為「○七—0000000」。其中公
    司名稱部分，固與當時已設立登記之「鈜鎰國際企業有限公司」相同；但關於負
    責人（該公司登記之負責人為余宗霖）、地址（該公司登記之地址為高雄市○○
    區○○路一八巷五之一號）、電話（該公司登記之電話為○七—0000000
    ）等，均不相同，且二者公司印章印文之大小、字體顯然有異，有該「鈜鎰國際
    企業有限公司」之設立登記表在卷可憑（見偵卷第七八頁）。被告在右揭合約書
    上所蓋用之大小章、所簽署之負責人姓名及公司地址、電話等，既與另設立登記
    之鈜鎰公司均不相同，則被告所代表之鈜鎰公司，與余宗霖所代表之鈜鎰公司，
    在客觀上是否令人無法辨識為不同之主體，致被告以鈜鎰公司名稱簽約之行為，
    構成假借「他人」名義制作私文書之偽造行為，已非無疑。
  4.依前述鈜鎰公司之設立登記表所示，該公司係於八十九年七月十三日經主管機關
    核准登記，斯時距離被告與告訴人訂約之日期，時間上僅早三個月左右。被告於
    簽約前或簽約當時，是否知悉有該公司之存在，實有可疑。又依告訴人於本院審
    理時所述：「本件交易起先是我朋友拿目錄及被告姓名、電話給我看，我才打電
    話向被告詢價，他報價給我」等語（見本院卷第七四頁），併檢閱告訴人提出之
    被告公司目錄，其上載有「HUNG YI（即鈜鎰之英譯）企業股份有限公司、「中
    華民國臺灣高雄縣鳳山市○○路102之20號」（見偵卷第二六頁），可知被告與
    告訴人締約前，即已使用鈜鎰公司名稱制作目錄。另觀諸被告提出之詮能會計事
    務所名片、帳款明細、應備資料（附於本院審判筆錄後），顯示被告曾於八十九
    年十月二十六日、二十七日，向該事務所洽詢有限公司成立相關事宜，經該事務
    所某李姓職員傳真回覆「有限公司設立應備資料：1.其中一位股東姓名：：2.五
    個公司名稱：：備以上資料公司查名（即查公司名稱有無與他人重複），查名後
    接續辦理公司登記」（本案辯論終結後，本院依名片上電話詢問詮能會計事務所
    有關被告是否曾委託該事務所辦理公司登記事項，據呂惠卿會計師表示被告確實
    有與該事務所接洽，但因事後並未實際代辦，故未留存相關資料，且事隔久遠，
    已不記得被告當時是否有提供鈜鎰公司此名稱，以上有本院電話紀錄可參）。暨
    參酌被告事後確有成立伸讚公司從事滾筒機之製造及批發零售，有伸讚公司之設
    立登記表附卷可佐（見偵卷第七五、七六頁），足見被告所辯：伊簽約時不知公
    司名稱與別人重複等語，應與事實吻合，而屬可採。就此而言，即難謂被告主觀
    上有假借鈜鎰公司名義與告訴人締約之偽造私文書故意。
  5.至被告於告訴人所提起之本院九十一年度訴字第四○八二號給付違約金等民事事
    件九十二年二月十九日言詞辯論時，雖曾供稱：「當初我申請設立鈜鎰國際企業
    有限公司，因為公司名稱跟人家重複，後來因為我要跟原告（即告訴人）訂立契
    約，所以我才以鈜鎰國際企業有限公司名義跟原告訂約）」（見偵卷第六一頁）
    。然被告於本院審理時，已表明其真意為原本有意以鈜鎰名稱成立公司，因此以
    鈜鎰名義與告訴人簽約，事後才發現此名稱與別人重複。上開筆錄之記載或因被
    告陳述不夠精準，或因紀錄者理解有誤，致未能呈現被告真意，尚不足執以認定
    被告於簽約前即已知悉有另間鈜鎰公司存在，進而決意假冒該公司名稱與告訴人
    訂約。況依上揭詮能會計事務所之傳真資料附註日期以觀，顯見被告於簽約後之
    八十九年十月二十六日、二十七日，仍在與該事務所接洽公司設立登記相關事宜
    。而卷內亦無其他證據足以證明被告在簽約前，即已透過其他管道得知有另間鈜
    鎰公司之存在，自無從逕將上開筆錄採為認定被告有偽造私文書犯行之依據。
  (二)被訴詐欺取財部分
  1.按刑法第三百三十九條第一項詐欺取財罪之成立，以意圖為自己或第三人不法所
    有，以詐術使人將本人或第三人之物交付為要件。所謂以詐術使人交付，必須被
    詐欺人因其詐術而陷於錯誤，若其所用方法，不能認為詐術，亦不致使人陷於錯
    誤，即不構成該罪（最高法院四十六年台上字第二六○號判例意旨參照）。至於
    債務人於債之關係成立後，如有未依債之本旨履行債務之情形，在一般社會經驗
    上可能之原因甚多，縱令是出於惡意不為履行，苟無足以證明債務人在債之關係
    發生時，自始即具有不法所有意圖之積極證據，亦僅能令負民事之債務不履行責
    任，尚不得據此事後債務不履行之客觀事態，逕而推定債務人原先主觀上即具有
    詐欺取財之犯意。
  2.公訴人認為被告涉犯詐欺取財罪嫌，主要係以被告持偽造之合約書與告訴人簽訂
    滾筒機買賣契約，使告訴人不疑，進而支付四十萬元定金為根據。在契約當事人
    之一方故意以虛假名義締約且收取對方全部或部分對價之情形，因可想見該行為
    人有意藉虛假名義躲避契約履行義務及事後之債務不履行責任，故認定該行為人
    構成詐欺取財，並無不妥。然如前所述，本件既已認定被告並非故意假冒鈜鎰公
    司名稱與告訴人簽訂合約書，自難以被告與告訴人締結滾筒機買賣合約且收取四
    十萬元定金之情事，即遽論斷被告有詐欺取財之行為。
  3.又依告訴人於本院審理時所述：「本件交易起先是我朋友拿目錄及被告姓名、電
    話給我看，我才打電話向被告詢價，他報價給我，我們同時打合約用傳真方式簽
    約」、「約定九十天交貨，後來遲至九十一年六月二十八日才交貨，這段期間我
    有到被告位於鳳仁路的工廠去催，那時就有見到被告本人」、「交貨前被告傳真
    一份伸讚企業有限公司合約，被告打電話跟我確認有沒有收到，並說要更改簽約
    的公司名稱：：我說不用改只要交付的貨品好用就好，而且我認為如果更改公司
    名稱的話，原來約定的內容例如交貨期限都不一樣，所以不同意讓他更改。被告
    傳真伸讚的合約給我時，我心想這家公司跟鈜鎰公司應該是同一家公司」、「我
    本來不知道鈜鎰公司負責人及地址，是後來寄存證信函及提起民事訴訟時，請別
    人去查才知道負責人是余宗霖，地址在高雄市○○區○○路一八巷五之一號」等
    語（見本院卷第七四、七五頁），可見本件滾筒機買賣，係由告訴人主動向被告
    詢價而開始，並非出於被告之推銷，且告訴人所認定之交易對象，自始即為被告
    及其所屬公司。換言之，告訴人並非基於信任另設立登記鈜鎰公司之信譽，始同
    意與被告簽訂合約書。而被告在約定期限屆至後，雖未準時交付滾筒機，但仍與
    告訴人保持聯絡，並未刻意躲避。由以上諸點，可知被告與告訴人簽訂滾筒機買
    賣合約書時，主觀上應不具有詐騙告訴人之故意。
  4.而被告於收取告訴人四十萬元定金後，確有交付一台價值上百萬元滾筒機予告訴
    人之情，為雙方所共同是認，益見被告於簽約時，並未存有詐騙告訴人定金之不
    法所有意圖。至於被告事後雖延遲交貨，且所交付之滾筒機不符告訴人需求，然
    此僅屬給付遲延或給付不完全之民事違約問題，與詐欺取財刑責無涉。
五、綜上所述，本件依公訴人所舉證據，尚不足使本院產生被告有行使偽造私文書或
    詐欺取財犯罪之確信。此外，復查無其他積極證據足以證明被告有公訴人所指之
    犯行，不能證明被告犯罪，依法應為無罪之諭知。
六、至公訴人當庭論告時，雖主張被告行為同時違反公司法第十九條第一項「未經設
    立登記，不得以公司名義經營業務或為其他法律行為」規定，應依同法第十九條
    第二項論罪科刑，且該罪與起訴之行使偽造私文書罪間，有想像競合犯之裁判上
    一罪關係。惟公司法第十九條第二項犯罪構成要件為以「未經設立登記」之公司
    名義經營業務或為法律行為，與本案檢察官據以起訴被告成立行使偽造私文書之
    犯罪事實，即被告假借「已設立登記」之鈜鎰公司名義與告訴人簽約，二者構成
    要件實屬互斥，即無所謂一行為侵害數法益觸犯數罪名之想像競合犯規定之適用
    ，且因被告被訴行使偽造私文書罪部分，經審理結果，認應為無罪之諭知，自與
    他罪不生任何裁判上一罪關係。公訴人前揭主張，於法尚有未合。又公司法第十
    九條第二項之罪與行使偽造私文書罪，二者構成要件既屬互斥，社會基本事實顯
    非同一，本院亦無從變更檢察官之起訴法條。末按「於第一審辯論終結前，得就
    與本案相牽連之犯罪或本罪之誣告罪，追加起訴。追加起訴，得於審判期日以言
    詞為之」，刑事訴訟法第二百六十五條固有明文；然所謂「相牽連犯罪」，係指
    刑事訴訟法第七條所列之相牽連之案件，且必為可以獨立之新訴，並非指有方法
    與結果之牽連關係者而言，最高法院八十三年台抗字第二七○號著有判例可資參
    照，足見連續犯、牽連犯、想像競合犯等屬於裁判上一罪關係者，均不符「獨立
    新訴」之追加起訴要件，是公訴人當庭增加被告所犯罪名部分，亦無從認定屬於
    追加起訴，均附此敘明。
據上論斷，應依刑事訴訟法第三百零一條第一項前段，判決如主文。
本案經檢察官丙○○到庭執行職務。
中      華      民      國      九十三      年      八    月      六    日
                                臺灣臺中地方法院刑事第四庭
                                    審判長法  官  張  靜  琪
                                          法  官  賴  妙  雲
                                          法  官  羅  智  文
右正本證明與原本無異。
如不服本判決，應於判決送達後十日內向本院提出上訴狀，上訴於臺灣高等法院臺中
分院( 須附繕本 )。
                                          書記官
中      華      民      國      九十三      年      八    月      十一  日
